【裁判字號】    97,易,1892
【裁判日期】    971128
【裁判案由】    侵占
【裁判全文】
臺灣臺北地方法院刑事判決              97年度易字第1892號
公  訴  人  臺灣臺北地方法院檢察署檢察官
被      告  甲○○
選任辯護人  李勝琛律師
            高佩辰律師
上列被告因侵占案件，經檢察官提起公訴（97年度偵續字第141
號），本院判決如下：
    主  文
甲○○意圖為自己不法之所有，而侵占自己持有他人之物，處有
期徒刑肆月，如易科罰金，以新臺幣壹仟元折算壹日。
    事  實
一、甲○○於民國95年8月3日起任職於乙○○擔任負責人之乙○
    ○國際股份有限公司，每月固定薪資新臺幣（下同）3萬元
    。乙○○除經營上開公司外，其個人並從事不動產投資買賣
    。因銀行對投資客之房屋貸款之限制較多，為順利取得貸款
    ，乙○○向甲○○提議，薪資改為底薪1萬5000元，由甲○
    ○開立帳戶供其使用。乙○○提供資金定期存入上開帳戶，
    藉以培養甲○○之個人信用，再以甲○○之名義購入不動產
    ，並向銀行辦理貸款。待所購不動產出售後，甲○○即可獲
    得按房屋賣價百分之1計算之獎金。甲○○同意後，即於95
    年10月11日至建華銀行信義分行（現已為永豐商業銀行敦南
    分行，下稱永豐銀行敦南公行）申請開立帳號000000000000
    00號帳戶供乙○○使用。乙○○則先後於95年10月11日、95
    年11月28日交付8萬元及10萬元現金予甲○○，由甲○○自
    行存入上開帳戶內。其中2萬元於95年10月23日以連動轉帳
    之方式，轉回乙○○國際股份有限公司之00000000000000號
    帳戶內。嗣甲○○於95年12月間擬離職，乃自該公司會計李
    聖潔處取回上開帳戶之存摺及印章。甲○○明知上開匯入其
    建華銀行信義分行帳戶之款項16萬元及所衍生之利息29元，
    均屬乙○○所有。竟基於意圖為自己不法所有之犯意，未經
    乙○○之同意，即於95年12月7日將其中10萬轉匯至其個人
    所使用之安泰銀行農安分行帳號00000000000000號帳戶內，
    並以該帳戶內之存款支付匯費30元，旋再接續於95年12月13
    日由自動櫃員機提領2筆各3萬元現金，而將其所持有之屬於
    乙○○所有之16萬連同衍生之利息29元，全部予以侵占入己
    ，供己花用。
二、案經乙○○訴由臺灣臺北地方法院檢察署檢察官偵查起訴。
    理  由
壹、程序事項:
    辯護人主張本件告訴人是否為真正被害人尚有爭執。本件起
    訴不合法云云。惟查，侵占或業務侵占均非屬告訴乃論之罪
    。因此，本件提起告訴之人是否為被害人，並不影響公訴人
    對於本案之追訴權。因此，辯護人以上開理由主張本件起訴
    不合法云云，於法不合。合先敘明。
貳、實體事項:
一、訊據被告甲○○固坦承: (1)於上開時間，任職於乙○○國際
    股份有限公司; (2)與告訴人乙○○達成上開出借帳戶，並擔
    任購屋貸款名義人，賺取出售不動產獎金之協議; (3)告訴人
    曾交付現金10萬、8萬元，存入其交付乙○○使用之建華銀
    行信義分行帳號00000000000000號帳戶中; (4)於95年12月7
    日將建華銀行信義分行帳戶內之10萬元轉匯至其個人所使用
    之安泰銀行農安分行帳號00000000000000號帳戶內，並以該
    帳戶內之存款支付匯費30元，以及於95年12月13日由自動櫃
    員機提領2筆各3萬元現金等情不諱。惟矢口否認有何侵占之
    犯行，並辯稱: 剩下16萬元沒有還，是因為我進去談的薪資
    與之後告訴人給我的薪資有落差，且告訴人未支付獎金。因
    此，於離職時我就把存摺拿走，用以抵銷告訴人欠我的薪資
    及獎金云云。另辯護人為被告辯護稱: 存入被告帳戶內的錢
    屬於被告所有。被告任職時原約定之薪資為月薪3萬元，但
    第二個月後，告訴人只支付1萬5000元，且告訴人與被告協
    議，被告幫告訴人粉刷房屋，1間可得1萬元獎金，如促銷成
    功，1間另可得1萬元獎金，總計告訴人尚欠被告10萬5000
    元薪資及獎金云云。惟查:
  (一)告訴人於被告受雇後，與被告達成: 被告出借帳戶，由告訴
    人提供資金定期存入上開帳戶，藉以培養被告之個人信用，
    再以被告之名義購入不動產，並向銀行辦理貸款。待所購不
    動產出售後，被告得抽取獎金等情，為被告所不爭執，並據
    證人即告訴人乙○○於本院審理時結證在案（參本院97年11
    月12日審判筆錄）。又告訴人先後於95年10月11日、95年11
    月28日交付8萬元及10萬元現金予被告，由被告自行存入上
    開建華銀行信義分行帳戶內。其中2萬元於95年10月23日以
    連動轉帳之方式，轉回乙○○國際股份有限公司之00000000
    000000號帳戶內，餘款16萬元及其衍生利息29元，悉遭被告
    分別於95年12月7日、13日以轉帳至被告個人使用之安泰銀
    行農安分行帳戶及提領現金之方式全部領用等情，亦為被告
    所不爭執，並有永豐銀行敦南分行96年9月21日永豐銀敦南
    分行（096）字第00029號函暨所附開戶資料、存摺存款歷史
    往來明細查詢一覽表、安泰銀行農安分行96年8月30日（96
    ）安農字第0966000 145號函暨附客戶基本資料查詢及客戶
    存提記（應為紀）錄查詢表在卷可參（以上參他字第6925號
    卷第19-24、26-31頁）。是被告將告訴人交付其存入上開建
    華銀行信義分行帳戶內，作為資金往來證明用之存款16萬及
    衍生利息29元之款項，以轉帳及提領現金之方式，全部予以
    領用之事實，已至為明確。
  (二)告訴人先後於95年10月11日、95年11月28日交付被告存入上
    開建華銀行信義分行帳戶之現金8萬元及10萬元，係基於其
    與被告間所為之上開協議，告訴人將款項存入被告名義之帳
    戶，意在增加被告與該銀行間之往來紀錄，並藉以建立被告
    之資力證明，而利於將來以其名義購屋、貸款及轉售牟利。
    因此，在被告任職期間，該帳戶之存摺及印章此等攸關領用
    帳戶內款項所須之重要資料，均交由告訴人所聘僱之會計人
    員加以保管，而未交付被告自由使用。足認告訴人並無將該
    款項之所有權移轉為被告所有之意至明。該款理當於雙方結
    束此一關係時返還予告訴人。被告對於存入其上開帳戶內款
    項非其所有，亦當知之甚明。但被告卻於離職時取回上開帳
    戶之存摺及印章後，未將款項返還告訴人，反而未經告訴人
    同意，將該帳戶內屬告訴人所有之餘款16萬元及衍生利息29
    元，悉數領出並變易持有為所有，將該款供己花用，其有不
    法所有之意圖已至為顯然。是辯護人為被告辯護稱: 存入被
    告帳戶內的錢應屬於被告所有云云，顯與雙方間之上開約定
    不符，尚屬無據。
  (三)至於被告及辯護人雖另以告訴人積欠被告代為粉刷3間房屋
    之獎金3萬元、成功銷售3間房屋之獎金3萬元，且告訴人片
    面減低被告薪資為1萬5千元，3個月共少付被告4萬5千元，
    合計尚欠被告薪資及獎金10萬5千元為由，主張被告得依法
    領用帳戶內金錢抵銷前開欠款云云。惟查:
  (1)有關被告主張告訴人積欠其薪資4萬5千元部分:
    證人乙○○於本院審理時結證: 被告本來的薪資是固定的，
    約3萬元上下，合作兩個月後，房地產交易熱絡，而改為固
    定底薪減少為1萬5千元，但可以抽買賣房屋價的百分之一，
    被告選擇低底薪但有抽成的方式等語在案。質之被告
    對於本院所詢有關其薪資是否曾調降過之問題時，亦自承:
    「乙○○有調整成1萬5千元。」等情不諱（參本院97年11月
    12日審判筆錄第17頁），足認證人乙○○此部分之證詞非虛
    ，可以採信。被告既與告訴人達成調降底薪為1萬5千元之協
    議，則其自無理由再要求被告另補其薪資差額。因此，被告
    及其辯護人主張告訴人積欠其4萬5千元之薪資並無理由。
  (2)有關被告主張告訴人積欠其銷售3間房屋獎金3萬元部分:
    證人乙○○於本院作證時堅詞否認被告曾成功銷售任何1間
    房屋。且查，被告並未具體指明其成功銷售房屋之詳細資料
    供本院調查，亦未提出任何證據足以證人其確有成功銷售3
    間房屋事實。於本院審理時復坦承稱: 「實際成交我不清楚
    」等語，是其主張告訴人積欠其3萬元銷售房屋之獎金云云
    ，亦屬無據。
  (3)有關被告主張告訴人積欠其粉刷獎金3萬元部分:
    證人乙○○於本院審理時就此部分事實，所為之證詞前後略
    有出入，其先係稱: 有請被告油漆房屋，但一間多少錢我不
    記得了，且我不可能給1萬元，1萬元可以給工人油漆了。實
    際上被告沒有完成過一整間房屋的油漆等語（參本院97年11
    月12日審判筆錄第12頁）。嗣又稱: 「三間被告都有去幫忙
    把油漆放在房屋處，但是剩下的工作是女傭完成的。」等語
    （同上日筆錄第15頁）。其後再稱: 「忠孝東路五段約20到
    30坪，中和頂樓加蓋的坪數約50坪，基隆路2段的坪數約40
    幾坪，但這間我確定從頭到尾是我女兒、我跟女傭三個人一
    起擦的，被告有來，買了飲料來，我不記得被告有無在基隆
    路這間刷過油漆，我只確定被告有幫忙清垃圾。」等語（參
    同上日筆錄第16頁）。但由證人乙○○上開證詞，足認被告
    所辯: 雙方間確實有若被告粉刷房屋，則告訴人另支付費用
    予被告之約定無疑。至於粉刷之費用計算，告訴人不記得雙
    方之約定，但審酌被告自始至終堅稱小坪數一間5千元，大
    坪數1間1萬元，是本院認被告之所辯，應非子虛，而可採信
    。又被告自始至終堅稱曾粉刷上開3間房屋，而依證人乙○
    ○上開證詞，在被告任職期間，告訴人確曾經手過上開3間
    房屋，且上開3間房屋均曾進行粉刷，足認被告辯稱曾粉刷
    過上開3間房屋，亦非虛構，應可採信。但被告是否一個人
    全部完成粉刷，而可以一人取得全部之報酬，或係與他人一
    起粉刷，僅能取得部分之報酬，應先究明。經查，證人丙○
    ○於本院審理時結證: 油漆都是外籍女傭在做等語（參本院
    同上日筆錄第14頁）。質之被告亦自承: 「我有時候是與保
    姆一起刷油漆的」等語（同上日筆錄第14頁）。足認被告至
    多亦僅能要求支付部分粉刷費用。其並無理由要求支付1 間
    1萬元之粉刷費。而被告在上開3間房屋究竟參與多少之粉刷
    工作，而應得多少之粉刷報酬，並未據被告提出任何之證據
    加以證明。且查被告於97年12月5日與告訴人辦理移交時，
    曾就其應領薪資進行結算。雙方會算結果，告訴人須支付被
    告1萬3千元，告訴人並即開立現金支票1萬3千元予被告，被
    告旋於95年12月7日將之存入上開建華銀行信義分行帳戶。
    被告於離職清算時，並沒有表示告訴人尚欠其他人獎金或薪
    資等情，為被告所不爭執，並有上開建華銀行信義分行存摺
    影本在卷可稽（參本院97年11月12日審判筆錄第17、18頁、
    他字第6925號卷第17頁）。雙方於離職時既經會算，而被告
    於當時亦未提出尚有未領之薪資及獎金之要求，足認雙方於
    被告離職移交時，已就告訴人應付之薪資達成協議。自不容
    被告於嗣後恣意主張尚有粉刷獎金3萬元未付，藉詞抵銷而
    侵占告訴人之存款。
  (4)綜上，被告及辯護人主張被告係基於主張民法上之抵銷而領
    用告訴人之存款之各項辯解，均屬無據，而無可採信。
  (四)綜合上開各項事證。本件被告侵占之犯行，事證明確，洵堪
    認定，應依法論科。
二、核被告所為，係犯刑法第335條第1項之侵占罪。公訴意旨雖
    認被告上開所為，係犯同法第336條第2項之業務侵占罪嫌。
    惟查，被告雖係受雇於乙○○國際股份有限公司。然買賣投
    資或仲介不動產均非屬上開公司之所營事業。被告係基於與
    告訴人間之個別約定，出借帳戶，由告訴人負責提供資金存
    入，建立資金往來紀錄。待完成被告之資力證明後，由被告
    擔任告訴人購置不動產之登記及貸款名義人。並於出賣不動
    產後，賺取出售獎金。是其持有告訴人所提供存入其帳戶內
    之金錢，與其受雇於乙○○國際股份有限公司之業務並無關
    連，是被告並非從事業務之人，而侵占其對於業務上所持有
    之物。核其所為與上開業務侵占罪之構成要件尚屬有間，公
    訴人所引應適用之法條尚有未洽。惟其起訴被告侵占告訴人
    之上開金錢之基本社會事實相同，本院自仍應予審理，並變
    更其起訴法條，附此敘明。爰審酌被告未能妥善處理其與告
    訴人間之委任關係，其本件侵占所得額為16萬0029元，且犯
    罪後至今已近2年，均未將之償還予告訴人等一切情狀，量
    處如主文所示之刑，並諭知易科罰金之折算標準。
據上論斷，應依刑事訴訟法第299條第1項前段、第300條，刑法
第335第1項、第41條第1項前段，刑法施行法第1條之1，判決如
主文。
本案經檢察官楊智綸到庭執行職務
中    華    民    國    97    年    11    月    28    日
                  刑事第四庭  審判長法  官  郭惠玲
                                    法  官  李明益
                                    法  官  李桂英
上正本證明與原本無異。
如不服本判決應於收受送達後10日內向本院提出上訴書狀，並應
敘述具體理由；其未敘述上訴理由者，應於上訴期間屆滿後20日
內向本院補提理由書（均須按他造當事人之人數附繕本）「切勿
逕送上級法院」。告訴人或被害人如對於本判決不服者，應具備
理由請求檢察官上訴，其上訴期間之計算係以檢察官收受判決正
本之日期為準。
                                    書記官  嚴君珮
中    華    民    國    97    年    11    月    28    日
附錄本案論罪科刑全文:
中華民國刑法第335條
（普通侵占罪）
意圖為自己或第三人不法之所有，而侵占自己持有他人之物者，
處5年以下有期徒刑、拘役或科或併科1千元以下罰金。
前項之未遂犯罰之。


司法院資訊處製作；財團法人民間司法改革基金會備份。
